臺灣士林地方法院刑事判決　　　　　　　　　　　　　　九十年度易字第一九三號
　　公　訴　人　臺灣士林地方法院檢察署檢察官
　　被　　　告　乙○○
　　　　　　　　丙○○
右列被告等因詐欺等案件，經檢察官聲請簡易判決處刑（八十九年度偵緝字第一五一
號、八十九年度偵緝字第二二七號），本院改依通常程序審理，判決如左：
    主  文
乙○○意圖為自己不法之所有，以詐術使人將第三人之物交付，處有期徒刑肆月，如
易科罰金，以佰元折算壹日。
乙○○被訴違反動產擔保交易法第三十八條之罪部分，無罪。
丙○○無罪。
    事  實
一、乙○○曾於民國八十六年間因詐欺案件，經臺灣基隆地方法院判處有期徒刑五月
    ，於八十六年六月九日確定（按已自八十八年三月二十九日起至同年八月二十八
    日止執行完畢，不構成累犯），仍不知悔改，明知無支付及信用能力，復意圖為
    自己不法之所有，於八十八年一月二十九日，偕同其不知情之父親丙○○（另為
    無罪之諭知，詳如後述）共同前往臺北縣汐止市○○路二四七號之唯欣（聲請簡
    易判決處刑書誤載為唯新）車業有限公司（以下簡稱唯欣公司）所屬之文興分店
    ，乙○○隱瞞其無資力且亦毫無意願支付分期價金之事實，竟向上開文興分店店
    員梁文興佯稱欲以分期付款之方式購買車牌號碼ＧＷＩ─０九０號、總價為新臺
    幣（下同）六萬二千九百二十元之重型機車一輛，並佯以允諾自八十八年二月十
    五日起將按月繳付每月五千八百八十元總共九期之分期價款，乙○○並當場先行
    支付頭期款一萬元及徵得不知情之丙○○擔任保證人後，再佯與梁文興簽訂分期
    付款購買約定書之方式，藉以取信梁文興，使梁文興陷於錯誤，而將唯欣公司所
    有之前開重型機車一輛交付予乙○○，乙○○得手後，未依約支付分期價款且避
    不見面，唯欣公司始知受騙，之後乙○○並於八十八年九月間某日，將上開機車
    以一萬元之代價典當於基隆市○○路之萬隆當舖。
二、案經被害人唯欣公司訴請臺灣士林地方法院檢察署檢察官偵查起訴。
    理  由
一、右揭詐欺取財之事實，業據被告乙○○於本院審理時坦承不諱（見本院九十年十
    月五日、同年十一月二十一日及九十一年一月四日等歷次訊問筆錄、九十一年三
    月二十六日審判筆錄），並經告訴人唯欣公司之法定代理人甲○○指訴屬實，復
    據證人萬隆當舖之負責人林美玲證述無訛，且有分期付款購買約定書影本一份、
    切結書影本一紙及唯欣公司於八十八年四月二十六日寄發之存證信函影本一紙在
    卷可憑，本件事證明確，被告乙○○之犯行堪以認定。
二、核被告乙○○所為，係犯刑法第三百三十九條第一項之詐欺取財罪。爰審酌被告
    犯罪之動機、手段、所得之利益、所造成之損害及有如事實欄所述之詐欺前科（
    見卷附之臺灣高等法院檢察署刑案紀錄簡覆表），猶不知悔改，再為本件犯行，
    原不宜寬縱，惟念其於本院審理時，坦承犯行，悔意殷殷，並已賠償部分款項計
    達一萬八千元（見本院九十一年一月四日訊問筆錄、同年三月二十六日審判筆錄
    ）等一切情狀，量處如主文所示之刑，又按被告行為後，刑法第四十一條有關易
    科罰金之規定，業於九十年一月十日修正公布，於同年一月十二日生效，舊法原
    規定「犯最重本刑為三年以下有期徒刑以下之刑之罪，而受六月以下有期徒刑或
    拘役之宣告，因身體、教育、職業、家庭之關係，執行顯有困難者，得易科罰金
    」，修正後刑法第四十一條第一項前段之規定為凡「犯最重本刑為五年以下有期
    徒刑以下之刑之罪，而受六個月以下有期徒刑或拘役之宣告，得易科罰金」，因
    易科罰金係關於執行之事項，與罪刑之輕重問題無涉，尚不生新舊法律適用之比
    較問題，本件應尊重上開有關易科罰金規定所制定新法之精神，適用新修正之規
    定，對被告前開所宣告之刑，併予諭知易科罰金之折算標準。
三、公訴意旨另認被告乙○○以附條件買賣之方式，向唯欣公司購買前揭機車，約定
    價金未付清前，該機車之所有權仍屬於出賣人即唯欣公司所有，買受人即乙○○
    僅得占有使用，且標的物即該機車之存放地點為基隆市○○街三０三巷十九弄五
    號二樓，不得將該機車任意遷移或為其他處分，為動產擔保交易之債務人，詎乙
    ○○於取得上開機車後，又意圖不法之利益，於八十八年九月間某日，將該機車
    以一萬元之代價出質典當於基隆市○○路之萬隆當舖，致生損害於唯欣公司，因
    認被告乙○○此部分另涉有動產擔保交易法第三十八條之罪嫌云云。惟查，被告
    乙○○於詐購前開機車之初，原即無意支付分期價款，其主觀上顯無成為動產擔
    保交易債務人之意思，況其自八十八年三月二十九日起至同年八月二十八日因案
    入監服刑（見前揭刑案紀錄簡覆表），嗣於同年九月間出監後，因缺錢花用（見
    本院九十年八月二十一日及同年十月五日被告乙○○之訊問筆錄），乃將該詐取
    之機車典當得款供己花用，洵屬被告乙○○詐欺既遂後處分贓物之行為，雖然唯
    欣公司因此將難以占有該機車並取償，被告乙○○形式上似獲有機車之當款及免
    付分期價款之利益，惟此洵屬該機車本身之交換價值，實即等同於被告因施用詐
    術所取得之不法所有，要而言之，被告並未因其出質典當行為致實質上另行獲取
    其他不法利益，對詐欺被害人唯欣公司而言，亦未因此致侵害唯欣公司其他新生
    法益，可見被告乙○○嗣後處分贓物行為，不僅與動產擔保交易法第三十八條之
    構成要件不符，且此部分之違法性復應涵蓋於其前階段詐欺行為之違法性之內，
    尚難予以獨立論罪而屬不罰之後行為，就此部分自應為其無罪之諭知（按檢察官
    於聲請簡易判決處刑書中，雖認此部分與前開詐欺取財部分具有牽連犯之裁判上
    一罪關係，惟蒞庭之檢察官實行公訴時及所提出之論告書上均主張此部分與前開
    詐欺取財部分，二者犯意各別，行為互殊，認係獨立之二罪，請求本院予以分論
    併罰，基於檢察一體之原則，本院即不能再認此部分與詐欺取財部分係裁判上一
    罪關係，自應就此部分個別予以論究，並另為無罪之諭知，附此敘明）。
四、公訴意旨另指被告丙○○與其子即被告乙○○共同意圖為自己不法之所有，於前
    揭時間，共同前往唯欣公司文興分店向梁文興詐購上開機車，因認被告丙○○係
    與被告乙○○共同涉有刑法第三百三十九條第一項之詐欺取財罪嫌。按犯罪事實
    應依證據認定之，無證據不得推定其犯罪事實；不能證明被告犯罪者，應諭知無
    罪之判決，刑事訴訟法第一百五十四條、第三百零一條第一項分別定有明文。又
    事實之認定，應憑證據，如不能發現相當證據，或證據不足以證明，自不能以推
    測或擬制之方法，以為裁判基礎；認定不利於被告之事實，該依積極證據，苟積
    極證據不足為不利於被告事實之認定時，即應為有利於被告之認定，更不必有何
    有利之證據，最高法院亦分別著有四十年台上字第八六號、三十年上字第八一六
    號判例足資參照。公訴人認被告丙○○共同涉有詐欺取財之犯行，無非係以其為
    上開機車之共同買受人，明知乙○○於購車時經濟上有困難，事後竟未積極與唯
    欣公司聯絡繳款事宜，又未居住於戶籍地，致唯欣公司聯繫無著，認其有共同詐
    欺為主要論據。訊據被告丙○○固坦承於前揭時地，有陪同乙○○前往購買上開
    機車，惟堅決否認有共同參與詐欺取財之犯行，辯稱：因伊兒子乙○○來找伊當
    保證人，伊是父親不好拒絕，遂共同前往僅出名擔任保證人，機車是乙○○買的
    ，也是他在使用，至於其他的事情伊不知道，買車後有問乙○○有無繳款，他回
    答有繳，並沒有要伊代為處理車款，因伊已離婚，沒有與乙○○住在一起，不知
    道乙○○沒有繳款之事情，伊實際上住在基隆市○○路之租屋處，沒有住在獅球
    路之戶籍地址，致沒有接到存證信函，且之後機車是乙○○典當的，伊事前亦不
    知情等語。經查：
  (一)本件確係被告乙○○一人所為，詐得之前開機車亦係乙○○所使用及典當，當初
    只是應車行要求，始由丙○○擔任保證人，詐欺之事與丙○○毫無關係等情，業
    經乙○○供承綦詳在卷。
  (二)基於分期付款買賣之商場交易習慣，出賣人大多會要求買受人覓妥保證人以擔保
    分期價款之履行，乙○○乃央請不知情之父親丙○○擔任保證人，俾符合唯欣公
    司之要求，以遂行其詐欺手段，已屬事理之常，況被告丙○○雖然與乙○○均在
    前揭分期付款購買約定書中之買方欄簽名，惟丙○○確是擔任保證人，係唯欣公
    司有鑑於前曾因連帶保證人不願負責，應公司法務人員之建議，遂將丙○○列為
    共同買受人等情，此據唯欣公司之法定代理人甲○○陳明在卷（見八十九年度他
    字第二號偵查卷第二十七頁正面、本院九十年十二月十八日訊問筆錄），顯見被
    告丙○○基於父子情誼，因乙○○之要求，未便斷然拒絕，在不知情下，陪同前
    往擔任保證人之情非虛，尚難以其形式上在買方欄共同列名，即遽為其不利之認
    定。
  (三)又被告丙○○於乙○○以分期付款購得前開機車後，尚詢問乙○○有無按時繳款
    ，乙○○為避免其父親擔心，均回稱有繳以資掩飾，且認係自己之事情，未曾請
    丙○○處理繳交分期款乙節，亦核與乙○○於本院隔離訊問時供承合（見本院
    九十年十一月二十一日訊問筆錄），衡情被告丙○○若明知乙○○意圖以分期付
    款購車之方式詐騙上開機車，即知悉乙○○無意繳交分期款，殊無於得手後仍詢
    問乙○○有無按時繳款之必要，益見被告丙○○辯稱不知情，要非無據。
  (四)現今工商發達，遷徙頻繁，被告丙○○未居住於戶籍地址，本屬正常，其又因已
    離婚，而未與乙○○住在一起，此經乙○○供明屬實（見本院九十一年一月四日
    訊問筆錄），並有丙○○及乙○○之戶籍謄本各一紙附卷可稽，從而被告丙○○
    以為乙○○已按時繳款，況本件每月分期款僅五千八百餘元，顯非鉅額，且乙○
    ○已成年，被告丙○○主觀上認本件係乙○○之個人事務，並認其有能力單獨處
    理，並不悖於情理；再者乙○○又未委請其處理繳款事宜，復未與乙○○同居一
    址，亦未曾收受唯欣公司之存證信函，致無從知悉乙○○竟未按時繳款之實情，
    可見被告丙○○主觀上認乙○○已按時繳款，客觀上又無從知悉確未繳款，因而
    未主動積極聯絡唯欣公司處理繳款事宜，亦乃情理之常，公訴人竟以此究責，率
    指被告丙○○共同詐欺，顯屬誤會。
  (五)綜上證據及情節，本件既係乙○○一人施用詐術詐取上開機車，被告丙○○毫不
    知情，自難以公訴人前揭情詞，率以臆測被告丙○○有何參與詐購前開機車之計
    劃或實施詐騙犯行之意思聯絡，公訴意旨認其與乙○○共同涉有本件詐欺取財犯
    行云云，自有未洽。此外，復查無其他積極證據，足資證明被告丙○○有公訴人
    所指之前揭犯行，因認不能證明其犯罪，依首揭說明，自應為其無罪之諭知。
五、本件檢察官聲請以簡易判決處刑，本院認有刑事訴訟法第四百五十一條之一第四
    項但書之情形，爰改依通常程序審理，併予敘明。
據上論斷，應依刑事訴訟法第四百五十二條、第二百九十九條第一項前段、第三百零
一條第一項，刑法第三百三十九條第一項、修正後第四十一條第一項前段，罰金罰鍰
提高標準條例第一條前段、第二條，判決如主文。
本案經檢察官譚德周到庭執行職務。
中      華      民      國    九十一    年      四      月     十六     日
                                臺灣士林地方法院刑事第三庭
                                      法  官  曾  家  貽
右正本證明與原本無異。
如不服本判決，應於判決送達後十日內，向本院提出上訴狀（須附繕本）。
                                      書記官  陳  玉  珍
中      華      民      國    九十一    年      四      月     十九     日
附論罪科刑依據之法條：
刑法第三百三十九條第一項：
意圖為自己或第三人不法之所有，以詐術使人將本人或第三人之物交付者，處五年以
下有期徒刑、拘役或科或併科一千元（已提高十倍為一萬元）以下罰金。
